臺灣高等法院交通事件裁定　　　　　　 94年度交抗字第264號
抗　告　人　甲○○
即受處分人
上列抗告人因違反道路交通管理處罰條例案件，不服臺灣板橋地
方法院，中華民國94年1 月31日所為裁定（93年度交聲1260號至
第1437號），提起抗告，本院裁定如下：
    主  文
抗告駁回。
    理  由
一、原處分機關以：抗告人即受處分人甲○○所有之ＡＵ─4860
    號自小客車於如附件違規清冊編號83號至92號、106 號至17
    8 號所示時間、地點，因「在道路收費停車處所停車不依規
    定繳費」違規，經如附件違規清冊所示之舉發單位依違反道
    路交通管理處罰條例第56條第1 項第11款規定，以通知單逕
    行舉發（詳如附件違規清冊所示），各裁處罰鍰1200元處分
    等語。
二、抗告意旨略以：上開83筆違規通知單均勾記「得採郵繳或向
    金融機構繳納罰鍰」，並非勾記「須至到案處所聽候裁處」
    ，並且應到案日期均為原註記在88年8 月至10月間，惟上開
    通知單遲於92年10月31日及93年1 月4 日始送達抗告人，且
    未記載得到案陳述意見，使抗告人權利受損，且依行政程序
    法第102 條規定，亦應給予相對人陳述意見之機會。再依道
    路交通管理處罰條例第7 之2 條規定對汽車所有人逕行舉發
    事由為：「一闖紅燈或平交道。二搶越行人穿越道。三違規
    停車而駕駛人不在場。四不服指揮稽查而逃逸，或聞消防車
    、救護車、警備車、工程救險車之警號不立即避讓。五違規
    停車或搶越行人穿越道，經各級學校交通服務隊現場導護人
    員簽證檢舉。六其他違規行為經以科學儀器取得證據資料者
    」。而道路收費停車處所停車不依規定繳費者，並不符合依
    法逕行舉發之事由。再停車費之性質，類似駕駛人使用政府
    反」之處分，明顯違反比例原則云云。
三、經查：
（一）按道路交通管理處罰條例第56條第1 項第11款規定：汽車
      駕駛人，有在道路收費停車處所停車，不依規定繳費，處
      600 元以上1200元以下罰鍰。次按道路交通管理處罰條例
      第7 條之2 第1 項固規定「汽車駕駛人之行為有左列情形
      之一，當場不能或不宜攔截製單舉發者，得對汽車所有人
      逕行舉發處罰：一闖紅燈或平交道。二搶越行人穿越道。
      三『違規停車』而駕駛人不在場。四不服指揮稽查而逃逸
      ，或聞消防車、救護車、警備車、工程救險車之警號不立
      即避讓。五違規停車或搶越行人穿越道，經各級學校交通
      服務隊現場導護人員簽證檢舉。六其他違規行為經以科學
      儀器取得證據資料者」。又按停車場法第1 條明定「為加
      強停車之規劃、設置、經營、管理及獎助，以增進交通流
      暢，改善交通秩序，特別製定本法。本法未規定者，適用
      其他法律之規定」，而地方主管機關為因應停車之需要，
      得視道路交通狀況設置路邊停車場，並得向使用者收取停
      車費；地方主管機關應於路邊停車場開放使用前，將設置
      地點、停車種類、收費方式、費率及其他事項公告週知，
      停車場法第12條第1項、第13條均分別定有明文。該法於
      80年7月10日由總統明令公布，乃針對有關停車問題所作
      之有法律位階之特別規範，就有關停車之日施行之道路交
      通管理處罰條例之特別規定。關於停車場使用人未依限繳
      費時，主管機關基於前揭依停車場法所為公告內容，以其
      不依規定繳費而製單舉發，此程序上已定一定之期間讓行
      為人為一定之作為，迨期限過後始認其違規而舉發之，當
      屬依據停車場法對舉發程序所為特別規定，此與道路交通
      管理處罰條例所謂之「逕行舉發」不同，且道路交通管理
      處罰條例第7之2條第1項規定得逕行舉發之情形，乃針對
      不宜或不能攔截製單舉發之情形所作之特別規定，並非不
      符該條項之情形即不得對之逕行舉發，如有關交通事項另
      有其他之規範，且屬應優先適用者，亦仍應較道路交通管
      理處罰條例第7之2條優先適用。況參諸汽車駕駛人停車後
      未依規定繳費之違規行為，與道路交通管理處罰條例第7
      條之2第1項第3款之違規停車所指停車未依規定者相較，
      此應依規定繳費之義務係伴隨於停車行為之同時發生，僅
      係對行為人應繳費之時間予以一定之作為期間，若屆期行
      為人未作為，其「前停車行為」即因而違規，亦非不得認
      屬該款所指「違規停車」之情形，且此更屬當場不能舉發
      之事項，是主管機關依停車場法規定公告之舉發程序內容
      ，與道路交通管理處罰條例關於舉發程序之規範意旨無違
      ，亦可見此舉發程序於法並無違誤。查本件抗告人所有之
      ＡＵ─4860號車輛，確曾於如附件違規清冊所示之時間，
      在如附件違規清冊所示之收費停車場所停車逾限未繳費而
      經警舉發，有如附件違規清冊所示之舉發違反道路交通管
      理事件通知單在卷可稽。從而，抗告人辯稱：其停車是合
      法停車，而停車不依規定繳納費用，其情形與違規停車並
      不相同，依法不在得逕行舉發之列云云，實無足採。
（二）又依據道路交通管理處罰條例第92條（91年7 月3 日修正
      公布）之授權規定，交通部會同內政部定有「違反道路交
      通管理事件統一裁罰基準及處理細則」，作為依該條例之
      罰鍰基準、舉發、罰鍰繳納、向處罰機關陳述意見或裁決
      之處理程序、易處吊扣汽車牌照或駕駛執照基準及繳納機
      構等事項之處理依據，故該處理細則所規定之處理程序，
      此為道路交通管理、處罰之主管機關處理前開事項時所應
      嚴格遵守之程序。另按違反道路交通管理事件統一裁罰標
      準及處理細則第24條明文規定：「逕行舉發違反道路交通
      管理事件，經汽車所有人依通知單之應到案日期前到案，
      並告知違規駕駛人姓名、
      機關應即另行通知違規駕駛人到案依法處理；逾應到案日
      期，處罰機關應依本條例第85條第3 項規定處罰該汽車所
      有人」，據此可知，逕行舉發交通違規事件，以處罰汽車
      所有人為原則，例外地使汽車所有人得於接獲通知單後，
      依通知單之應到案日期前到案，舉出反證證明確非實際違
      規人時，即可據以免責。次按違反道路交通管理事件統一
      裁罰標準及處理細則第11條第1 項第3 款規定：「對於違
      反道路交通管理處罰條例之行為，逕行舉發者，應按『已
      查明』之資料填註車牌號碼、車輛種類、車主姓名或名稱
      及地址，並於通知單上方空白處加註逕行舉發之文字後，
      由舉發機關『送達』被通知人」；又違反道路交通管理事
      件統一裁罰標準及處理細則第44條第1 項規定「違反道路
      交通管理事件行為人，未依規定自動繳納罰鍰，或未依規
      定到案聽候裁決，處罰機關應於舉發違反道路交通管理事
      件通知單送達2 個月內依基準表逕行裁決之」（該條項係
      於91年8 月30日修正公布就有關「依標準表」部分修正為
      「依基準表」）。再按於89年12月5 日修正發布並自90年
      1 月1 日施行之違反道路交通管理事件統一裁罰標準及處
      理細則第5 條規定：「處理違反道路交通管理事件，有關
      文書送達之程序，依『行政程序法』之規定」；而該條文
      於修正公布前則係規定：「處理違反道路交通管理事件，
      有關文書送達之程序，『準用刑事訴訟法』送達之規定」
      。而按行政程序法第78條第1 項第1 款規定：「對於當事
      人之送達，有下列各款情形之一者，行政機關得依申請，
      准為公示送達︰一、應為送達之處所不明者」。刑事訴訟
      法第59條規定：「．．有下列情形之一者，得為公示送達
      ，一有住所、居所、事務所及所在地不明者。二掛號郵寄
      而不能達到者。．．」，而所謂掛號郵寄不能達到者，應
      係指受送達人之住居所、事務所及所在地並無不明，惟該
      地無法郵寄掛號信件（如因戰而交通阻隔或因疫病而封鎖
      等）而言，苟因「遷移不明」而遭退回，即非該款所指之
      情形，故舉發機關縱於90年1 月1 日前依送達違規通知單
      準用刑事訴訟法之規定，仍無從因此免除主動查明受送達
      人所在地之職責。就上開各項規定綜合觀察，逕行舉發之
      違反道路交通管理事件，應依行政程序法（或準用刑事訴
      訟法）之規定，查明被舉發人所在地址後，將舉發通知單
      使其有得依規定自動繳納罰鍰、或向處罰機關陳述意見、
      或到案接受裁決之機會，而後處罰機關始得予以裁決處罰
      甚明。查如附件違規清冊編號83號至92號及106 號至178
      號等83筆違規通知單，迭經舉發機關依異議人之前揭車籍
      地址以郵務送達方式為送達，均遭郵局以「遷移不明」為
      由退回，嗣於舉發機關查明抗告人之住址後，另分別於92
      年10月31日及93年1 月4 日郵寄送達至抗告人之
      ，並已由抗告人分別於92年11月4 日及93年1 月8 日蓋印
      「甲○○」印章簽收在案，此有臺北縣政府警察局93年11
      月11日北縣警交字第0930158774號函第2 項說明暨函附被
      退回之第1 次郵寄信封、第2 次掛號郵寄之送達證書影本
      在卷可考，故上開83筆違規通知單，業已依行政程序法第
      68條規定，合法送達抗告人無誤。而按「本條例所定罰鍰
      之處罰，行為人接獲違反道路交通管理事件通知單後，於
      15日內得不經裁決，逕依第92條第3 項之罰鍰基準規定，
      向指定之處所繳納結案；不服舉發事實者，應於15日內，
      向處罰機關陳述意見；其不依通知所定期限前往指定處所
      聽候裁決，且未依規定期限繳納罰鍰結案或向處罰機關陳
      述意見者，處罰機關得逕行裁決之」，道路交通管理處罰
      條例第9 條第1 項亦規定甚明，此係為免受處分人拒不到
      案接受裁決，賦予裁決機關對之得為逕行裁決之機制，以
      達行政目的。則本件抗告人經合法送達接獲上開83筆違規
      通知單後，雖認為違規時間發生於88年7 月間者係由蘇文
      福使用該小客車而並非其所駕駛，而不服部分舉發事實，
      然其並未於接獲違規通知單15日內，向處罰機關陳述意見
      ，怠忽自身權益，係屬可歸責於抗告人自己之事由。是抗
      告人事後辯稱原處分機關未予其陳述機會云云，亦不足取
      。
（三）再按行政罰乃為維持行政上之秩序，達成國家特定行政之
      目的，對違反行政上義務者，所科之制裁。而道路交通管
      理處罰條例第1 條、第8 條既明文規定：為加強道路交通
      管理，維護交通秩序，確保交通安全，制定本條例；違反
      本條例第56條之行為，由公路主管機關處罰。故為達維護
      交通秩序之目的，而制立道路交通管理處罰條例，並對違
      反該條例規定者科處罰鍰，性質上即屬行政罰，合先敘明
      。而本件抗告人所有之前開自小客車，係停放在道路收費
  　　停車處所而道路收費停車處所係提供公眾使用之公物，使
      用者即因此發生公有物利用關係，則使用者之權利義務關
      係即需受到前開相關法律限制，負有依限期繳費之義務，
      抗告人因逾期未繳停車費，即屬違反公法上之義務，而抗
      告人既非將前開車輛停放在私人收費停車場，自難置罔顧
      上開行政目的，逕以私法上債務給付遲延關係相比擬，原
      處分機關，對於違反道路交通管理處罰條例之人，依據法
      律授權予以裁處，係符合「依法行政原則」。抗告人以原
      處分機關所處罰鍰違反比例原則之衡平原則云云援引為抗
      辯，亦無理由。
四、從而，原處分機關援引道路交通管理處罰條例第56條第1 項
    第11款規定，就如附件違規清冊編號83號至92號及106 號至
    178 號等83筆違規通知單部分，各裁處抗告人罰鍰1200元，
    於法洵屬有據。原裁定認抗告人確有前開違規行為，而將抗
    告人之此部分之異議聲明駁回，其認事用法，核無違誤，抗
    告人執前辯詞，指摘原裁定不當，並無理由，應予駁回之。
五、據上論結，應依道路交通管理處罰條例第89條，道路交通案
    件處理辦法第26條，刑事訴訟法第412 條，裁定如主文。
中　　華　　民　　國　　94　　年　　4 　　月　　19　　日
　　　　　　　　　刑事第四庭    審判長法　官  許增男
　　　　　　　　　　　　　　　　　    法　官  周煙平
　　　　　　　 　 　　　　　　　　　　法　官  謝靜恒
以上正本證明與原本無異。
不得再抗告。
                                      書記官  魏淑娟
中　　華　　民　　國　　94　　年　　4 　　月　　20　　日
